臺灣高等法院高雄分院民事判決
111年度重上字第22號
上  訴  人  洪金蓮  
            何榮輝  
            何榮煌  
共      同
訴訟代理人  楊昌禧律師
            何美娥  
上  訴  人  何淑芬  

            何淑娟  
被上訴人    唐嘉宏  
訴訟代理人  蔡念辛律師
上列當事人間請求拆屋還地事件，上訴人對於中華民國111年1月
19日臺灣屏東地方法院110年度重訴字第77號第一審判決提起上
訴，本院於111年4月20日言詞辯論終結，判決如下：
    主  文
上訴駁回。
第二審訴訟費用由上訴人負擔。
    事實及理由
一、被上訴人起訴主張上訴人洪金蓮等5人，均為何有好之繼承
    人，繼承訟爭土地上租賃權及地上建物，因該租賃關係已終
    止，被上訴人請求上訴人5人拆屋還地，經原審為被上訴人
    勝訴之判決。上訴人洪金蓮、何榮輝、何榮煌3人提起上訴
    ，其上訴效力及於未經上訴之原審共同被告何淑芬、何淑娟
    2人，爰將何淑芬等2人併列為上訴人。又何淑芬、何淑娟未
    於言詞辯論期日到場，核無民事訴訟法第386 條各款所列情
    形，爰依被上訴人聲請，由其一造辯論而為判決。
二、被上訴人起訴主張：坐落屏東縣○○市○○段000 ○000 地號土
    地（訟爭土地）為被上訴人所有，何有好於60年間向被上訴
    人承租用種植稻米，並在地上興建屏東市○○街00號之1 如附
    圖所示編號A 、B 、C 之未辦所有權登記建物（合稱系爭建
    物），惟未訂書面契約，也沒有約定租期，屬不定期之一般
    租賃契約。因何有好已於民國96年1 月18日死亡，上訴人均
    為其繼承人仍繼續占有使用該土地迄今，經被上訴人以起訴
    狀繕本之送達對其為終止租賃契約之意思表示，依民法第45
    5 條、第767 條規定，請求上訴人拆除系爭建物，並將土地
    返還。聲明求命上訴人應將屏東縣○○市○○段000 地號土地上
    如附圖所示編號285 （32）部分面積42平方公尺之A 建物、
    編號285 （28）部分面積289 平方公尺之B 建物及編號285 
    （4）部分面積30平方公尺之C 建物拆除；並將該號土地面
    積1604平方公及同段286 地號土地面積39平方公尺返還被上
    訴人；並陳願供擔保，聲請為假執行宣告。
三、上訴人洪金蓮、何榮輝、何榮煌則以：何有好向被上訴人承
    租系爭土地係為建築房屋使用而租賃，上訴人依繼承關係共
    同繼承何有好對該土地之租賃權。兩造間為土地法上之租地
    建屋關係，被上訴人一方不得任意終止契約，上訴人並非無
    權占有等語，資為抗辯。
四、原審為被上訴人全部勝訴之判決。上訴人不服，上訴求將原
    判決廢棄，改判駁回被上訴人在第一審之訴及假執行聲請；
    被上訴人則請求駁回上訴。
五、兩造不爭執事項　　
　　上該土地為被上訴人所有，屬建築用地，於民國44年7月間
    即編為一般住宅區；上訴人繼承何有好與被上訴人於60年間
    所訂之該土地租賃關係，並從96年間繼承系爭建物所有權，
    繼續占用上該土地迄今。
六、爭執事項：
　　上訴人之被繼承人何有好與上訴人所訂租賃契約，究係民法
    規定之一般租賃，抑或為土地法第103條之租地建屋契約?為
    兩造所唯一爭執之點。
七、本院判斷：
　㈠租用基地建築房屋，係指出租人與承租人約定，由承租人租
    用土地來建築房屋所訂之契約。若承用土地之目的為供作建
    築房屋以外之目的（例如：種植、堆放物品、停車場或建造
    房屋以外之建物等）而為，則非屬租地建屋契約。經查，被
    上訴人所有之上該285號土地面積1604平方公尺，286號土地
    面積39平方公尺（二者面積共計1643平方公尺），而系爭占
    用土地之建物A面積42平方公尺、建物B面積為289平方公尺
    、建物C面積為30平方公尺（建物面積共計361平方公尺），
    其中之建物C本身且係為儲物、停車棚架，而非房屋，除此
    之外其餘之土地（即北側）則為種植芒果、雜木及長雜草之
    空地，業據被上訴人先前訴請上訴人何金蓮拆屋還地事件（
    屏東地方法院110年度屏訴字第4號；以下簡稱前案）經法官
    會同當事人及屏東地政事務所人員勘驗並測量明確，有該11
    0年1月21日勘驗筆錄、照片、土地複丈成果圖可稽（前案卷
    第79至91頁）。經核上該地上建物面積僅約佔全部土地面積
    約5分之1弱，查該承租土地總面積高達1643平方公尺，依該
    土地面積之大，及房屋與土地面積比例相距甚多，而所建房
    屋又無申請建築許可等情形，衡情與租地建屋之通常情形已
    然有悖。況，被上訴人於前案起訴前，曾於109年7月15日發
    函予上訴人洪金蓮對其為終止租約之表示，洪金蓮即委任蔡
    文斌律師於同年月20日函復被上訴人，表示其被繼承人何有
    好係與被上訴人承租系爭285、286號土地耕作，均有按時繳
    納租金（前審卷第74至77頁，原審卷第65至71頁）。從上該
    情形，足以認定系爭土地之租賃並非租地建屋之租賃契約，
    上訴人主張其與何有好所訂契約，是供其耕作使用為可信。
    上訴人辯稱何有好於民國60年間向被上訴人承租土地建屋後
    ，在房屋附近空地種植果樹供自己食用云云。惟何有好承租
    系爭土地面積達1643平方公尺（約1.69台分），通常情形即
    不可能屬基地建屋之租賃，已如前述，是上訴人主張係租地
    建屋契約，自不足取。
　㈡上訴人嗣在本院以：何有好的母親潘潮早年即設籍該處，系
    爭建物係潘潮所建云云。經查，據屏東○○○○○○○○○檢具之戶
    籍謄本記載，潘潮係何有好母親，於民國35年10月在該處初
    次設籍，該址原係復光街22號，民國47年2月1日變更為復光
    街10-1號，潘潮於64年8月死亡，何有好繼為戶長，何有好
    係於45年間與洪金蓮結婚，戶籍登記簿登載職業為傭役（謄
    本等資料置放本院卷之附袋內）。據上訴人洪金蓮在前案法
    官於110年1月21日勘驗系爭土地及建物時，就法官所詢各該
    房屋係何人出資興建，答稱係何有好，現由洪金蓮及何榮輝
    居住（前案卷第79頁）；據屏東縣政府財稅局檢送之稅籍編
    號0000000000（姓名潘潮）房屋坐落屏東縣○○市○○街0000號
    稅籍資料，記載61年、64年、65年、67年間曾經普查之房屋
    標示查丈紀錄，該土地上有磚石造（構造主體：竹土灰）屋
    頂為台瓦、杉木門窗，以竹土灰隔壁內牆面、混凝土地坪之
    房屋二間，房屋於109年間經歷年數各為56年、54年，有房
    屋稅110年房屋課稅表、屏東縣房屋稅籍登記表、標示查丈
    紀錄、房屋平面圖可參（前審卷第47、49、50頁；至於前審
    卷第43、45、46頁之同門牌稅籍編號00000000000建物，乃
    記載納稅人為吳清水之房屋），足信被上訴人主張上該土地
    之前已被占用，甚至蓋屋在其上，始會如是等情要屬可採。
    即系爭土地上原先之房屋，早年由潘潮建造，經何有好繼承
    後為新增或改建，嗣於何有好死亡後，由上訴人等繼承，並
    非何有好於60年間與被上訴人成立租地建屋契約，該60年間
    所訂之土地租賃契約乃土地之一般租賃。又系爭土地早期之
    地目雖為旱地，惟於民國44年7月15日發佈之屏東都市計劃
    ，已將其使用分區劃為第一種住宅區（原審卷第57頁），並
    非土地法第106條所稱之農地，雖被上訴人將之出租予何有
    好作耕作之用，然非屬耕地租用，無耕地三七五減租條例之
    適用。
　㈢所有權人對於無權占有或侵奪其所有物者，得請求返還之。
    對於妨害其所有權者，得請求除去之，民法第767條定有明
    文。被上訴人與何有好所訂立的土地不定期租賃契約，係同
    意土地供耕作使用（約定每年租金新臺幣1700元），並非基
    地建築租賃契約。被上訴人以起訴狀繕本之送達對何有好之
    全體繼承人即上訴人為終止該不定期土地租賃契約之表示，
    並定送達翌日起算30日為終止日，至遲於110年11月20日前
    均已生終止契約之效果（見原審卷之起訴狀及送達證書）。
    復因對系爭建物有事實上處分權之上訴人渠等上述建物坐落
    土地上，影響被上訴人土地使用完整性妨害所有權行使，該
    租賃契約既已終止，則被上訴人依民法455條、第767條第1
    項前段、中段規定為請求，於法有據。
八、綜上，被上訴人以租賃契約已終止，上訴人有事實處分權之
    上該建物已無占用被上訴人土地之正當權源，且妨害被上訴
    人所有權之行使，被上訴人依所有權之作用，請求上訴人將
    上該如附圖A、B、C所示建物拆除，並將285號土地1604平方
    公尺、286號土地39平方公尺返還予被上訴人，應予准許。
    原審判命上訴人如數給付，核無違誤。上訴論旨指摘原判決
    不當，求予廢棄改判，為無理由，應予駁回上訴，爰判決如
    主文。　　
中　　華　　民　　國　　111 　年　　5 　　月　　18　　日
                            民事第二庭    
                                審判長法  官  黃國川
                                      法  官  李怡諄
                                      法  官  許明進
以上正本證明與原本無異。
如對本判決上訴，須於判決送達後20日內向本院提出上訴狀，其
未表明上訴理由者，應於上訴後20日內向本院提出上訴理由書（
均須按他造當事人之人數附繕本）。上訴時應提出委任律師或具
有律師資格之人之委任狀，並依附註條文規定辦理。如委任律師
提起上訴者，應一併繳納上訴審裁判費。
中　　華　　民　　國　　111 　年　　5 　　月　　18　　日
                                      書記官  戴志穎

附註：
民事訴訟法第466條之1：
對於第二審判決上訴，上訴人應委任律師為訴訟代理人，但上訴
人或其法定代理人具有律師資格者，不在此限。
上訴人之配偶、三親等內之血親、二親等內之姻親，或上訴人為
法人、中央或地方機關時，其所屬專任人員具有律師資格並經法
院認適當者，亦得為第三審訴訟代理人。
第1項但書及第2項情形，應於提起上訴或委任時釋明之。